【裁判字號】    98,台上,2053
【裁判日期】    981105
【裁判案由】    侵權行為損害賠償
【裁判全文】
最高法院民事判決            九十八年度台上字第二○五三號
上  訴  人  和欣客運股份有限公司
法定代理人  丙 ○ ○
訴訟代理人  羅 豐 胤律師
            林 正 雄律師
上  訴  人  乙 ○ ○
被 上訴 人  甲○○○
上列當事人間請求侵權行為損害賠償事件，上訴人對於中華民國
九十八年五月十二日台灣高等法院台中分院第二審判決（九十七
年度重上字第四○號），提起上訴，本院判決如下：
    主  文
原判決除假執行部分外廢棄，發回台灣高等法院台中分院。
    理  由
本件為連帶債務之訴訟，上訴人和欣客運股份有限公司（下稱和
欣公司）提起之第三審上訴為合法，且所提出非基於個人關係之
抗辯為有理由，依民事訴訟法第五十六條第一款規定，其上訴效
力及於未經上訴之同造當事人乙○○，爰將之併列為上訴人，合
先敘明。
被上訴人主張：乙○○為和欣公司僱用之司機，於民國九十三年
一月十二日上午駕駛營業大客車行進中，未注意車前狀況緊急煞
車，致起身至下層化妝室上廁所之伊身體失衡倒地（下稱系爭事
故），造成頸椎傷害併四肢癱瘓、呼吸衰竭等傷害（下稱系爭傷
害），於該日上午九時五十分許該車駛下桃園南崁交流道後，始
經發現。和欣公司就乙○○執行職務侵害伊權利所致損害，應依
民法第一百八十八條第一項規定與之負連帶賠償責任。伊所受之
損害，計有醫療費用新台幣（下同）八十七萬一千七百二十九元
（其中二十六萬六千七百九十元係在原審追加請求）、看護費用
五百五十七萬九千九百元、喪失勞動能力損害八百九十七萬八千
一百三十一元，並得請求精神慰撫金三百萬元，合計一千八百四
十二萬九千七百六十元，扣除伊應負之三分之一過失責任及已受
領強制汽車責任保險之保險給付一百四十萬元，尚得請求賠償一
千零八十八萬六千五百零七元等語。爰依侵權行為之規定，求為
命上訴人連帶如數給付，並加計自起訴狀及民事辯論意旨狀繕本
送達翌日起算法定遲延利息之判決（未繫屬本院部分，不予贅載
）。
上訴人則以：系爭事故發生於交通尖峰時刻且車流量大之處，行
車速度緩慢，乙○○駕駛營業大客車並無可能急遽加速，而車輛
由緩慢狀態進入一般行駛速度期間，本有踩踏油門以催動引擎轉
速之過程，此時如換踩煞車，可能產生較大之震動，此乃行車過
程容許之風險，難以乙○○有煞車及被上訴人有受傷之結果，即
論斷乙○○有過失。況營業大客車之乘客均有座位，正常行駛狀
況中乘客均須坐在座位上，難認乙○○於為瞬間之煞車行為時，
能預見被上訴人站立於車廂下層，且和欣公司立有告示牌，並廣
播：「車輛行進間請勿任意走動，以免發生意外」，已經盡相當
之注意，或縱加以相當注意仍不免發生損害，自難要求和欣公司
負連帶賠償責任。此外，被上訴人請求賠償金額不實或過高，且
與有過失等語，資為抗辯。
原審維持第一審所為命上訴人連帶給付四百二十五萬九千四百五
十九元本息（第一審判命連帶給付之金額原為六百二十八萬三千
八百五十五元，因被上訴人於原審撤回三百七十八萬二千零二元
部分之起訴，故第一審判命給付之金額應扣除該撤回金額半數即
一百八十九萬一千零一元，再扣除原審廢棄第一審訴外裁判所命
給付醫藥費用十三萬三千三百九十五元，即為四百二十五萬九千
四百五十九元），駁回上訴人對該部分之上訴；並廢棄第一審所
為駁回被上訴人請求上訴人連帶給付六百四十四萬九千一百八十
八元（即應給付之一千零七十萬八千六百四十七元減去已判准之
四百二十五萬九千四百五十九元）本息部分之判決，改判命上訴
人再連帶給付；另就被上訴人追加請求部分，命上訴人連帶給付
十七萬七千八百六十元本息（以上三項，共計一千零八十八萬六
千五百零七元，即本院審判範圍），係以：系爭事故之發生，係
被上訴人於乙○○所駕駛之車輛在高速公路行進途中，一時內急
，欲至該車下層之洗手間如廁，在準備轉開洗手間門把之際，乙
○○因突然遭遇不明車況，不及將車緩慢停下，改以猛踩煞車之
方式緊急煞停，致被上訴人受力往前拋出成傷等情，經證人王俊
仁證述在卷，核與行車紀錄器所示相符，觀之被上訴人所受之系
爭傷害，應係受瞬間猛力撞擊，否則當無可能造成頸椎受傷併四
肢癱瘓之嚴重傷害，又與高速行駛車輛緊急煞車之慣性作用無悖
，堪認乙○○執行駕駛職務時，未遵循交通安全規定，隨時注意
前方車輛之動向，而依當時天候、路況、視距等客觀情形，均無
不能注意之特別情事，竟疏未注意而貿然前行，致因遭遇前方突
發車況而緊急煞停，顯有過失。且依道路交通安全規則第九十四
條第三項規定，汽車駕駛人之注意義務兼及「注意車前狀況」與
「採取必要之安全措施」，不得因疏於注意前方車況在先，就其
因此而採取避險措施，即可謂已善盡注意義務。乙○○該過失行
為直接造成被上訴人受傷之結果，兩者間具有相當因果關係至明
。乙○○係和欣公司所僱用之司機，依民法第一百八十八條第一
項規定，應連帶負損害賠償責任。至縱認肇事大客車上貼有警告
標示及廣播「車輛行進間請勿任意走動，以免發生意外」，且被
上訴人有隨行之台灣籍隨扈陪同，但系爭事故之發生係乙○○之
過失行為所致，不能認和欣公司縱加以相當之注意仍不免發生系
爭事故。而被上訴人於大客車尚行駛於高速公路，不顧自身之安
危，離開座位前往洗手間，違反高速公路及快速公路交通管制規
則第九條第一項第七款及道路交通管理處罰條例第三十三條第一
項第五款之規定，對系爭事故之發生亦應負過失責任。審酌系爭
事故發生之主因，乃乙○○駕駛大客車行駛於高速公路，未注意
車前狀況，致遇突發狀況須以緊急煞車之方式避險，故認乙○○
應負三分之二之過失責任。被上訴人因系爭事故所致系爭傷害，
已支出醫藥費用（含台灣及日本支出，且已折算新台幣）八十七
萬一千七百二十九元。而被上訴人須以輪椅代步，排尿須利用導
尿管及尿集袋，並在他人協助下排便，上床及洗澡均須他人協助
下使用吊機，顯已不能自理日常生活，終身需有人在旁看護。被
上訴人受傷時未滿五十七歲，平均餘命二二．七年，目前一般職
業看護之收費行情為每日二千元，則被上訴人主張以每日一千二
百元計算看護費之損害，自為可採。準此，依霍夫曼計算式扣除
中間利息，被上訴人所需看護費用為六百五十二萬四千八百七十
四元，超過被上訴人請求之五百五十七萬九千九百元。又被上訴
人已完全喪失勞動能力，依系爭事故發生前擔任自行車媒體傳播
事業社長各年之年收入推算並折算，平均年所得為二百二十三萬
一千八百六十六元，亦高於被上訴人請求之二百零五萬七千一百
四十三元。依被上訴人所請經扣除中間利息後，至其退休時止不
能工作之損失為九百三十八萬九千五百六十二元，高於其請求之
八百九十七萬八千一百三十一元。另酌情認被上訴人因系爭傷害
之痛苦，本得請求慰撫金三百萬元。綜上，被上訴人請求上訴人
連帶賠償醫療費用六十萬四千九百三十九元（不含第一審訴外裁
判部分之二十六萬六千七百九十元）、看護費用五百五十七萬九
千九百元、喪失勞動能力損害（工作損失）八百九十七萬八千一
百三十一元、慰撫金三百萬元，合計一千八百十六萬二千九百七
十元，經扣除被上訴人應負三分之一責任，及已領取強制責任險
給付一百四十萬元後，所得一千零七十萬八千六百四十七元，並
加計自起訴狀繕本送達翌日即九十五年一月十九日起之法定遲延
利息，為有理由。另被上訴人追加請求之醫藥費用二十六萬六千
七百九十元，經扣除其應負三分之一責任後，所得十七萬七千八
百六十元，並加計自民事辯論意旨狀繕本送達翌日即九十八年四
月四日起之法定遲延利息，亦有理由等詞，為其論斷之基礎。
按得心證之理由應記明於判決，為民事訴訟法第二百二十二條第
四項所明定，故法院依自由心證判斷事實之真偽時，所斟酌調查
證據之結果，其內容如何，與應證事實之關聯如何，以及取捨之
原因如何，如未記明於判決，即屬同法第四百六十九條第六款所
謂判決不備理由。原審雖謂乙○○執行駕駛職務時，未遵循交通
安全規定，隨時注意前方車輛之動向，而依當時天候、路況、視
距等客觀情形，均無不能注意之特別情事，竟疏未注意而貿然前
行，致因遭遇前方突發車況而緊急煞停，顯有過失，且為事故發
生之主因，應負三分之二之過失責任。但並未就調查如何之資料
，認定該比例之過失責任，說明其心證之理由，自有判決不備理
由之違法。次按法院依自由心證判斷事實之真偽，不得違背論理
及經驗法則，亦為民事訴訟法第二百二十二條第三項所明定。所
謂經驗法則，係指由社會生活累積之經驗歸納而得之法則，凡日
常生活所得之通常經驗及基於專門知識所得之特別經驗均屬之。
本件原審既認乙○○係因遭遇前方突發車況而在仍行駛於高速公
路時緊急煞停，因認其疏於注意車前狀況而有較重之過失。然汽
車在高速公路行駛時，有因可充分注意前方車況而必須減速或停
車之情形，亦有因突發事故如前方各車遞次煞車而必須立即減速
或煞停之情形，果生肇事結果，前者駕駛人之過失責任較重，後
者較輕。乃原審未究明乙○○之緊急煞車係何種情形，已有未足
，且依卷附車輛行駛紀錄表（見一審重訴字卷一一一、一一二頁
）所示，系爭大客車於肇事當日上午九時十五分至發現被上訴人
受傷之九時五十分之間，似未曾以超過時速七十公里之高速行駛
，其間車速快慢不一，於停車前之時速未達四十公里，原審據之
認定乙○○突遭不明車況，不及將車緩慢停下而猛踩煞車，須負
較重之過失責任，是否符合經驗法則，亦不無再加研求之必要。
上訴論旨，指摘原判決於其不利部分為不當，求予廢棄，非無理
由。
據上論結，本件上訴為有理由。依民事訴訟法第四百七十七條第
一項、第四百七十八條第二項，判決如主文。
中    華    民    國  九十八  年   十一   月    五    日
                      最高法院民事第五庭
                          審判長法官  朱  建  男
                                法官  顏  南  全
                                法官  林  大  洋
                                法官  沈  方  維
                                法官  張  宗  權
      本件正本證明與原本無異
                                      書  記  官
中    華    民    國  九十八  年   十一   月   十八   日
                                                      v


司法院資訊處製作；財團法人民間司法改革基金會備份。
